【裁判字號】    97,台上,2245
【裁判日期】    970529
【裁判案由】    違反山坡地保育利用條例
【裁判全文】
最高法院刑事判決            九十七年度台上字第二二四五號
上  訴  人  甲○○
上列上訴人因違反山坡地保育利用條例案件，不服臺灣高等法院
中華民國九十七年一月三日第二審更審判決（九十六年度上更(二)
字第六五七號，起訴案號：臺灣桃園地方法院檢察署八十九年度
偵字第一四八五五號），提起上訴，本院判決如下：
    主  文
原判決撤銷，發回臺灣高等法院。
    理  由
本件原判決撤銷第一審關於上訴人甲○○之科刑判決，改判論處
上訴人共同違反在公有及他人山坡地內，堆積土石之規定罪刑（
處有期徒刑八月，減為有期徒刑四月）；固非無見。
惟查：一、按刑事審判上之共同被告，係為訴訟經濟等原因，由
檢察官或自訴人合併或追加起訴，或由法院合併審判所形成，其
間各別被告及犯罪事實仍獨立存在。故共同被告對於其他共同被
告之案件而言，為被告以外之第三人，本質上屬於證人，為確保
被告對證人之詰問權，證人於審判中，應依法定程序，到場具結
陳述，並接受被告之詰問，其陳述始得作為認定被告犯罪事實之
判斷依據。刑事訴訟法乃於民國九十二年二月六日增訂第二百八
十七條之二規定：「法院就被告本人之案件調查共同被告時，該
共同被告準用有關人證之規定」。本件原判決於理由欄貳、二、
(二)以第一審之共同被告黃木陸、李國治、蔡文忠、尤金田、楊泉
、曾芳明（已死亡）等人於警詢、偵查中之供述為不利上訴人之
認定（原判決正本第五頁），但在審判中除黃木陸外，其餘共同
被告均未依上開規定適用人證之調查程序，俾使之立於證人之地
位而為陳述，致上訴人不能行使正當詰問權，所踐行之訴訟程序
及採證均難謂適法。本院第一次發回已有指明，原判決未予置理
，致瑕疵仍在，自有可議。二、山坡地保育利用條例第十條規定
：「在公有或他人山坡地內，不得擅自墾殖、占用或從事前條第
款至第九款之開發、經營或使用」，而該條例第九條第三款、第
四款係分別規定：「水庫或道路之修建或養護」、「探礦、採礦
、採取土石、堆積土石或設置有關附屬設施」。原判決事實欄二
、認定：「甲○○為求能將土地出賣之目的，明知如附圖（指原
判決附圖）所示Ａ、Ｂ、Ｃ之區域為公有及他人之山坡地，不得
任意堆積土石，竟授權曾芳明將現場路況不佳，凹凸不平處加以
整修填平……二人乃基於共同在公有及他人山坡地內堆積土石之
故意，由曾芳明找來不知情之尤金田（經判決無罪確定），尤金
田於施工前並再向甲○○確認會以碎磚塊、混凝土塊等土石加以
堆積填平」等情（原判決正本第二頁）；於理由欄貳、二、(三)說
明：「曾芳明於警詢時稱：『因為我是要仲介他（指上訴人）的
土地買賣，介紹給建設公司，必須整修路段，以廢磚填平』……
『他（指尤金田）是以廢磚塊還加廢水泥填平該路段的』……於
偵查中證稱：『甲○○……要我們在其上堆積土石，目的是要填
路，方便進出，當時甲○○即是要我們按『既有之道路整地』…
…尤金田於偵查中供稱：『……甲○○當時是告訴我們成果圖上
Ｂ、Ｃ是他的土地，並要我們在其上堆積土石，目的是要填路，
方便進出』……經對照共同被告曾芳明、尤金田歷次所供，渠二
人均一再指稱本案確係被告為達順利出賣土地之目的，而授權曾
芳明整修道路，曾芳明始找來尤金田僱人施工……」（原判決正
本第六頁至第八頁）。依上，原判決似認定上訴人係為整修道路
，而要以碎磚磈等土石加以堆積填平，且原判決於理由欄貳、二
、(二)說明：「警方於八十九年九月二十七日上午零時十分，在如
附圖所示之Ａ、Ｂ、Ｃ區域之公有及他人所有山坡地之現場，當
場查獲尤金田在現場指揮整路事宜，黃木陸駕駛砂石車裝載碎磚
塊、混凝土塊至現場，且已卸載完畢，李國治駕駛營業用大貨車
裝載碎磚塊、混凝土塊甫至現場，尚未及卸載，及蔡文忠駕駛挖
土機在現場協助將已傾倒約十五至十六車之營建廢棄物剷平填積
」（原判決正本第四頁），似亦認尤金田、蔡文忠有在現場整路
及將傾倒之廢棄物剷平填積；倘屬無訛，則上訴人如係未經核准
擅自而為，究係該當上開條例第九條第三款之「道路之養護」？
或僅為該條第四款之「堆積土石」？原判決未深入究明，遽行撤
銷第一審科刑之判決，改判論以擅自堆積土石罪，自嫌速斷。三
、原判決於事實欄一、記載：「甲○○與其他共有人，計畫利用
毗鄰該地號旁，屬國有未登錄地上之現有道路，充為社區○○○
○道，在前揭第十一地號土地上，興建四層三十二棟三十四戶、
五層二棟十戶及地下一層之建物，該建案業經設計完成，並已請
得建築執照，後因未能如期動工而作罷，建築執照並逾期失效」
（原判決正本第一頁）。但就建築執照已逾期失效，原判決並未
說明其所憑之證據，已屬判決理由不備，且依卷內資料，證人即
桃園縣龜山鄉公所人員盧勝興於第一審證稱：「（有建照則旁邊
地可以使用？）可以，申請建照前，整地早就在水土保持計畫內
，且建照可以整地作道路通行，不須向國有財產局申請，因為是
現有道路」等語（第一審卷第一一五頁）；其供述是否於法有據
？本件原有之建築執照是否已逾期失效？上訴人是否可依原有之
建築執照就現有道路予以整地？原審未予釐清，遽行判決，亦有
違誤。綜上，應認原判決仍有撤銷發回之原因。原判決其他有裁
判上一罪關係部分，基於審判不可分原則，應一併發回。
據上論結，應依刑事訴訟法第三百九十七條、第四百零一條，判
決如主文。
中    華    民    國  九十七  年    五    月  二十九  日
                      最高法院刑事第八庭
                          審判長法官  林  永  茂
                                法官  吳  昆  仁
                                法官  蘇  振  堂
                                法官  蕭  仰  歸
                                法官  何  菁  莪
      本件正本證明與原本無異
                                      書  記  官
中    華    民    國  九十七  年    六    月    五    日
                                                      Ｒ


司法院資訊處製作；財團法人民間司法改革基金會備份。
